臺灣高等法院高雄分院民事判決　　　　　 95年度醫上字第2號
上　訴　人　丙○○
訴訟代理人　吳玉豐律師
被上訴人　　高雄縣立岡山醫院
法定代理人　丁○○
被 上 訴人　甲○○
　　　　　　乙○○
前列三人共同
訴訟代理人　吳信賢律師
複 代 理人　程高雄律師
上列當事人間請求損害賠償事件，上訴人對於民國95年3 月27日
臺灣高雄地方法院93年度醫字第8 號第一審判決提起上訴，本院
於民國96年10月24日言詞辯論終結，判決如下：
    主  文
上訴及假執行之聲請均駁回。
第二審訴訟費用由上訴人負擔。
    事實及理由
一、本件上訴人主張：上訴人於民國89年間，因身體不適，不斷
    出現心悸，乃於89年底前往被上訴人高雄縣立岡山醫院（下
    稱岡山醫院）看診，由醫師即被上訴人甲○○診斷後，告知
    上訴人為「早發性心律不整」，遂開立一般用藥予上訴人服
    用。惟上訴人於92年2 、3 月間，出現手顫抖之病徵，於92
    年5 月8 日前往被上訴人岡山醫院就診時，有向被上訴人甲
    ○○提及手有顫抖現象，並於92年5 月12日前往德安診所就
    診，並進行驗血，該診所告知係因甲狀腺出現病症，上訴人
    乃至被上訴人岡山醫院由被上訴人甲○○診治，經再度驗血
    ，證實為「甲狀腺機能亢進」，並轉由同院醫師即被上訴人
    乙○○診療，被上訴人乙○○僅為一般性檢查。之後，上訴
    人前往劉光雄醫院就診，該醫院作超音波檢查，檢查結果竟
    為甲狀腺已纖維化。上訴人乃於92年11月中旬，前往國軍高
    雄總醫院診療，再度做超音波檢查，確認為甲狀腺癌，於92
    年11月26日開刀，進行甲狀腺全切除手術。被上訴人甲○○
    、乙○○可立即為上訴人提供超音波等檢查，以確認上訴人
    之病症，竟怠於執行職務，顯有過失，是其因過失不法侵害
    上訴人之健康權，致上訴人受有損害，而被上訴人岡山醫院
    所提供之醫療服務，未符消費者保護法第7 條第1 項、醫療
    法第81條、第82條第1 項之適當處置標準，其等3 人自應依
    民法第184 條、第185 條第1 項侵權行為之規定，連帶負損
    害賠償責任。又被上訴人岡山醫院之使用人甲○○、乙○○
    在醫療契約上之醫療給付，有可歸責之給付瑕疵，致侵害原
    告之身體健康，被上訴人3 人應依民法第227 條、第227 條
    之1 不完全給付之規定，連帶負損害賠償責任。上訴人所受
    之損害如下：(一)自91年7 月10日起至93年2 月，因無法工作
    而辭去月薪54,166元之工作，達20個月，共損失收入新台幣
    （下同）1, 083,320元（54,166元×20=1,083,320元）。(二)
    生病後，上訴人祇能從事簡單工作，每月減少收入25,000元
    ，上訴人現38歲，距55歲退休，尚有17年，共減少勞動能力
    損失為5,10 0,000元（25,000元×12×17=5,100,000元）。
    (三)上訴人因甲狀腺全切除，須永久服用甲狀腺藥，增加生活
    之需要324, 000元。(四)因被上訴人疏失，致延誤治療良機，
    身心受折磨，精神受有極大痛苦，故請求精神慰撫金5,000,
    000 元，合計11,507,320元等情。爰本於侵權行為及債務不
    履行之法律關係，請求被上訴人應連帶給付上訴人11,507,3
    20元，及自起訴狀繕本送達翌日起至清償日止按年息5%計算
    之利息，並願供擔保聲請宣告假執行等語。
二、被上訴人則以：上訴人至被上訴人岡山醫院診治之初，症狀
    僅單純失眠、高血壓、心悸，而此類病人在壓力緊張之工作
    型態下，實為多見，並非每一病患均需檢驗甲狀腺功能，上
    訴人原從事大貨車司機工作，體力消耗及精神壓力均大，加
    以至親死亡，情緒低落，該因素造成之失眠、高血壓、心悸
    ，乃為合理之診斷。又甲狀腺機能亢進症狀應有體重減輕現
    象，上訴人直至92年5 月28日於被上訴人岡山醫院門診，始
    紀錄有體重下降情形，是上訴人有較為典型甲狀腺機能亢進
    之症狀出現，應是在92年4 、5 月間。再者，被上訴人甲○
    ○、乙○○有為上訴人做甲狀腺抽血檢查，其檢驗數據亦逐
    漸改善，並非未為任何檢驗。另甲狀腺機能亢進之診斷係依
    據臨床表現及實驗數據，並非每位甲狀腺機能亢進之病人均
    有作超音波檢查之必要，且徒以超音波檢查，應無法為甲狀
    腺癌之診斷。上訴人罹患甲狀腺機能亢進及甲狀腺癌，兩者
    並存之疾病，實屬罕見，開刀治療乃為甲狀腺亢進之治療方
    式之一，大部分外科醫師會鼓勵病人開刀，若因此意外發現
    甲狀腺癌，實非預料，被上訴人並無延誤診治等語置辯。並
    答辯聲明駁回上訴人之訴及假執行之聲請，如受不利之判決
    ，願供擔保聲請免為假執行。
三、原審為上訴人全部敗訴之判決，上訴人就其中3,000,000 元
    （包括減少勞動能力損失1,000,000 元及精神慰撫金2,000,
    000 元）不服，提起上訴，其餘敗訴部分，則未據聲明不服
    而告確定，並於本院上訴聲明求為判決：(一)原判決關於駁回
    上訴人後開第二項之訴部分廢棄。(二)被上訴人應連帶給付上
    訴人3,000,000 元及自起訴狀繕本送達翌日起至清償日止，
    按年息5%計算之利息。(三)願供擔保聲請宣告假執行。被上訴
    人則答辯聲明求為判決: (一)駁回上訴。(二)如受不利判決，願
    供擔保免為假執行。
四、兩造不爭執事項:
  (一)被上訴人甲○○及乙○○係被上訴人岡山醫院之醫師。
  (二)上訴人於90年7 月29日至被上訴人岡山醫院就診時，主訴有
    胸悶、高血壓、心悸等現象，經心電圖檢查發現有心室早發
    性收縮，被上訴人甲○○診斷為「早發性心律不整」，並開
    藥予上訴人服用。上訴人於92年5 月8 日前往被上訴人岡山
    醫院就診時，有向被上訴人甲○○提及手有顫抖現象，並於
    同年5 月12日前往德安診所就診，驗出有甲狀腺機能亢進問
    題，乃於同年5 月15日再至被上訴人岡山醫院就療，被上訴
    人甲○○乃於92年5 月16日為上訴人行抽血檢驗，經驗血結
    果確定上訴人罹患甲狀腺機能亢進，被上訴人甲○○即給予
    抗甲狀腺素藥物治療，於同年5 月28日轉由被上訴人乙○○
    負責診療，爾後回診，經抽血檢驗，甲狀腺功能有改善，體
    重亦有明顯增加。並有被上訴人岡山醫院之病歷資料在卷可
    稽。
  (三)上訴人於92年11月3 日前往劉光雄醫院就診，並作超音波檢
    查時，發現甲狀腺右葉深部有腫瘤並呈鈣化現象，而於92年
    11月13日前往國軍高雄總醫院作超音波檢查，隨即於92年11
    月26日開刀進行甲狀腺全切除手術，手術後病理檢驗結果確
    認為甲狀腺乳突癌。並有劉光雄醫院及國軍高雄總醫院之病
    歷資料在卷可稽（影印外放及見原審醫字卷第35至51頁）。
五、兩造爭執事項: (一)被上訴人甲○○、乙○○對上訴人所為之
    診療處置部分，是否符合醫療常規？(二)上訴人能否請求被上
    訴人連帶賠償? 如可，則得請求賠償之金額為何？
（一）被上訴人甲○○、乙○○對上訴人所為之診療處置部分，
      是否符合醫療常規？
  1.上訴人於90年7 月29日起在被上訴人岡山醫院就診，主訴有
    胸悶、高血壓、心悸等現象，經心電圖檢查發現有心室早發
    性收縮，被上訴人甲○○診斷為「早發性心律不整」，並開
    藥予上訴人服用。上訴人於92年5 月8 日前往被上訴人岡山
    醫院就診時，有向被上訴人甲○○提及手有顫抖現象，並於
    同年5 月12日前往德安診所就診，驗出有甲狀腺機能亢進問
    題，乃於同年5 月15日再至被上訴人岡山醫院就診，主訴於
    其他醫院檢驗出有甲狀腺機能亢進問題，被上訴人甲○○乃
    於92年5 月16日為上訴人行抽血檢驗，結果發現上訴人之甲
    狀腺素偏高（T4：35.4ug /ml），及促甲狀腺素偏低（TSH
    ：0.005u IU/ ml） ，而確認上訴人罹患甲狀腺機能亢進，
    被上訴人甲○○即給予抗甲狀腺素藥物治療，於同年5 月28
    日轉由被上訴人乙○○負責診療，當日就診紀錄顯示，上訴
    人體重下降10餘公斤。之後，自92年6 月14日至同年10月1
    日期間，上訴人繼續在被上訴人乙○○門診追蹤治療。歷次
    回診時，抽血檢驗結果，均呈現甲狀腺功能有改善，並且其
    體重有明顯增加。上訴人於92年11月3 日前往劉光雄醫院就
    診，並作超音波檢查時，發現甲狀腺右葉深部有腫瘤並呈鈣
    化現象，而於92年11月13日前往國軍高雄總醫院作超音波檢
    查，隨即於92年11月26日開刀進行甲狀腺全切除手術，手術
    後病理檢驗結果確認為甲狀腺乳突癌等情，業據原審依職權
    調取被上訴人在被上訴人岡山醫院、劉光雄醫院、國軍高雄
    總醫院之病歷資料在卷可稽（影印外放及見原審醫字卷第35
    至51頁），且為兩造所不爭執，自堪認屬實。
  2.原審及本院分別將上訴人在被上訴人岡山醫院、劉光雄醫院
    及國軍高雄總醫院之病歷資料，暨X 光片等送請行政院衛生
    署醫事審議委員會鑑定，經該會於94年12月19日以衛署醫字
    第0940222531號函所附0000000 鑑定書（見原審醫字卷第92
    至96頁）函覆原審，及於96年2 月26日以衛署醫字第096020
    3087號函所附0000000 鑑定書〔見本院卷(一)第137 至143 頁
    〕函覆本院，其鑑定結果認為：
  上訴人自90年7 月起至被上訴人岡山醫院診治，依上訴人之
    症狀及檢查，主要為高血壓、心悸、及心室早發性收縮（心
    律不整），而上訴人為貨車司機，其工作與精神壓力亦可能
    造成上訴人高血壓及加重心律不整之症狀。甲狀腺機能亢進
    亦可能表現這些症狀，惟上訴人於甲狀腺全切除後，於國軍
    高雄總醫院及劉光雄醫院追蹤期間，仍有高血壓及心悸之主
    訴。以此判斷，上訴人甲狀腺機能亢進與高血壓及心悸等症
    狀應無因果關係。
  依據上訴人病歷記載，上訴人自90年7 月29日起開始至被上
    訴人岡山醫院診治。在92年5 月8 日前，上訴人之症狀及檢
    查，主要表現症狀為高血壓、心悸及心律不整，上訴人並無
    主訴手顫抖、體重減輕及頸部腫大等問題。92年5 月8 日上
    訴人開始主訴手有顫抖現象，並有體重之減輕，依此推論上
    訴人甲狀腺亢進的發作可能發生於92年5 月前後。被上訴人
    甲○○於92年5 月8 日前，依上訴人主訴，為上訴人進行心
    臟方面的檢查與開立心臟、血壓方面的藥物，並未做甲狀腺
    功能的抽血檢查，應未有不符醫療常規之情事。
  上訴人於92年5 月8 日開始主訴手有顫抖現象後，被上訴人
    甲○○於92年5 月16日為上訴人行抽血檢驗，驗出上訴人有
    甲狀腺機能亢進，另依上訴人病歷記載，上訴人體重減輕也
    是於92年5 月28日發現，由此判斷，上訴人甲狀腺機能亢進
    之典型表現可能發生於92年5 月前後。之後，上訴人被轉介
    至新陳代謝科即被上訴人乙○○之門診，同時，上訴人已開
    始接受抗甲狀腺藥物之治療。依病歷記載，被上訴人甲○○
    確實有開立並檢驗上訴人甲狀腺功能，且檢驗數據亦確有逐
    漸改善，體重亦有明顯增加情形。基本上，甲狀腺機能亢進
    之診斷，主要是依據臨床表徵及抽血之甲狀腺數據表現，若
    發現有甲狀腺腫大或懷疑有甲狀腺腫瘤，才會作超音波或甲
    狀腺掃描加以區分，被上訴人甲○○、乙○○依據上訴人之
    症狀及抽血報告所做之處置，尚無不當。
  依據上訴人病歷記載，其於92年5 月28日及同年7 月23日於
    被上訴人岡山醫院門診就診。當時被上訴人乙○○觸診紀錄
    為甲狀腺Ib級腫大情形。甲狀腺Ib級腫大乃指病人頸部伸展
    時才可見甲狀腺腫大的現象，這在甲狀腺機能亢進病人上甚
    為常見，也為診斷亢進的重要參考。被上訴人甲○○、乙○
    ○依據上訴人甲狀腺功能指數、臨床表現及體重減輕等，予
    以甲狀腺機能亢進的診斷，並給予抗甲狀腺的藥物，應屬適
    當治療。甲狀腺機能亢進的診斷中，不宜用力觸摸頸部深處
    組織，因此頸部甲狀腺深部的小型結節無法發現。而甲狀腺
    超音波在甲狀腺機能亢進的診斷中，並不為常規檢查，除非
    有頸部淋巴腫大，高度懷疑甲狀腺癌的情況，才是超音波檢
    查的適應症。被上訴人甲○○、乙○○觸診時檢查，因病灶
    位於甲狀腺右葉深部，故未發現有腫瘤存在，因此未安排超
    音波檢查，是符合目前醫療常規。
  甲狀腺機能亢進合併甲狀腺癌非常少見（小於5%），尤其此
    病人之腫瘤無法從理學檢查去發現，其癌症之診斷常為影像
    學之偶然發現，或甲狀腺機能亢進患者在無法以藥物控制而
    採手術治療後，經病理檢查而得知。依病歷記載，上訴人明
    顯之甲狀腺機能亢進症狀，應自92年5 月間出現，經治療後
    ，甲狀腺功能有改善。而依據劉光雄醫院超音波影像及報告
    ，上訴人甲狀腺腫瘤約1 公分大小，且不在淺層處，該腫瘤
    雖呈現鈣化，並不必然能於觸診中發現有甲狀腺腫瘤。是故
    單純就上訴人之病史及發病症狀，無法判定上訴人有罹患甲
    狀腺癌之可能性或能提早發現。被上訴人甲○○、乙○○之
    處置尚符合醫療常規，並無延誤上訴人甲狀腺癌治療之疏失
    。
  上訴人罹患疾病為甲狀腺乳突狀細胞癌。此種癌腫瘤在超音
    波的檢查下，即是會呈現典型的鈣化表現。而這樣的鈣化表
    現與癌腫瘤生長的時間並無相關。而甲狀腺乳突狀細胞癌是
    生長緩慢的甲狀腺腫瘤，上訴人於92年11月26日手術發現右
    側甲狀腺腫瘤約1cm 大小，如上訴人於92年5 月28日至同年
    7 月23日期間，接受頸部超音波檢查，可能會發現結節。又
    若上訴人於92年5 月間，接受超音波檢查，且發現甲狀腺癌
    腫瘤的存在，依據現行的治療共識，仍會建議上訴人接受甲
    狀腺切除手術。
  3.依上開鑑定結果，被上訴人甲○○就上訴人主訴胸悶、心悸
    、血壓高等症狀，經心電圖檢查發現有心室早發性收縮，乃
    診斷上訴人罹患高血壓及心室早發性收縮，而給予藥物治療
    ，就該症狀所為之診斷及治療，應為適當之處置。又上訴人
    於92年5 月8 日就診時，始主訴有手顫抖現象，且於92年5
    月28日始發現上訴人體重下降10餘公斤，故上訴人應於92年
    5 月間始出現甲狀腺機能亢進症狀，被上訴人甲○○於同年
    5 月16日為上訴人行抽血檢驗，確認為甲狀腺機能亢進，並
    於同年5 月28日轉診至新陳代謝科由被上訴人乙○○診治，
    並無延誤治療情事。另被上訴人乙○○其後持續以驗血、理
    學檢查、用藥予以監控上訴人病情，除於92年5 月16日驗血
    外、尚於同年7 月18日、同年8 月15日外、同年10月24日進
    行驗血，另於92年5 月28日及同年7 月23日為理學檢查，均
    有甲狀腺Ib級腫大，無明顯結節之記載等，此有被上訴人岡
    山醫院病歷資料在卷足憑。是被上訴人甲○○、乙○○對上
    訴人所為之診治，應為一般專業醫師所為之適當處置程序。
    另被上訴人甲○○分別於90年8 月23日、91年10月13日及92
    年4 月3 日為上訴人行生化檢查、血液常規檢查、及尿液常
    規檢查等，有檢驗報告在卷可稽（附於上訴人在被上訴人岡
    山醫院病歷，影印外放），故上訴人主張在90年7 月29日至
    92年5 月12日醫療期間，被上訴人甲○○從未對上訴人為血
    液生化檢查，有醫療疏失云云，不足採信。
  4.上訴人主張其出現手顫抖之病徵，前往德安診所就診，並進
    行驗血，該診所告知係因甲狀腺出現病症，乃至被上訴人岡
    山醫院由被上訴人甲○○診治，經再度驗血，證實為「甲狀
    腺機能亢進」，被上訴人甲○○2 年間所為之治療顯有疏失
    云云。惟上訴人於90年間求診時，其症狀僅為胸悶、心悸，
    經診斷為高血壓及心室早發性收縮，業如前述，尚不能證明
    於90年間確有罹患甲狀腺機能疾病。又依原審向中央健康保
    險局高屏分局調閱上訴人門診紀錄明細表顯示（見原審醫字
    卷第34頁之次頁），上訴人係於92年5 月12、17日兩次前往
    德安診所就診，因驗血而得知有甲狀腺機能亢進問題，被上
    訴人甲○○隨即於同年5 月16日再為上訴人行抽血檢驗，確
    認上訴人罹患甲狀腺機能亢進，時間相近，難謂被上訴人甲
    ○○所為之檢查、處置程序有判斷及處置上之疏失。
  5.至上訴人主張上訴人於切除甲狀腺後，為維持甲狀腺機能，
    必須服用甲狀腺素，其口服劑量高低，亦有造成甲狀腺機能
    亢進或低下症狀之可能，是上開鑑定報告以上訴人切除甲狀
    腺後，追蹤期間仍有高血壓、心悸、心律不整症狀，用以推
    論上開症狀與上訴人甲狀腺機能亢進無關，尚有未當，況且
    經追蹤治療後，上訴人已無上開症狀，上開鑑定書意見有所
    不實云云。查，上訴人於切除甲狀腺後，追蹤期間仍有高血
    壓、心悸、心律不整症狀，是否與其服用甲狀腺素有關，尚
    無證據以資證明，自難遽信，且若其後經追蹤治療後，上訴
    人已無上開症狀，亦或因服用控制此症狀之藥物，究難認該
    症狀即必與其甲狀腺疾病有關。上開鑑定意見所認定上訴人
    於甲狀腺全切除後，於國軍高雄總醫院及劉光雄醫院追蹤期
    間，仍有高血壓及心悸之主訴，而判斷上訴人甲狀腺機能亢
    進與高血壓及心悸等症狀應無因果關係之情，縱有未周之處
    ，猶不足以證明上訴人初始出現高血壓、心悸、心律不整之
    症狀，即必然與其甲狀腺疾病有關。是上訴人此部分主張亦
    不足認定被上訴人甲○○、乙○○有何判斷及處置上之疏失
    。
  6.又上訴人主張其於92年11月3 日因甲狀腺疾病至劉光雄醫院
    就診，當時甲狀腺超音波顯示甲狀腺右部有腫瘤，並呈現鈣
    化現象，上訴人乃轉至國軍高雄總醫院住院，當日進行全甲
    狀腺切除手術，於92年12月2 日出院，術後病理報告確定為
    「甲狀腺乳突狀癌」，是被上訴人甲○○、乙○○未進一步
    探究上訴人上開症狀產生之原因，而做進一步檢查，其醫療
    行為顯未達一般醫療標準云云。然因上訴人明顯之甲狀腺機
    能亢進症狀，係自92年5 月間出現，經治療後，甲狀腺功能
    有改善，尚難認被上訴人甲○○、乙○○有應為超音波等檢
    驗或為開刀治療之必要。又依據劉光雄醫院超音波影像及報
    告，上訴人甲狀腺腫瘤約1 公分大小，且不在淺層處，該腫
    瘤雖呈現鈣化，並不必然能於觸診中發現有甲狀腺腫瘤。況
    甲狀腺機能亢進合併甲狀腺癌非常少見，尤其此病人之腫瘤
    無法從理學檢查去發現，其癌症之診斷常為影像學之偶然發
    現，或甲狀腺機能亢進患者在無法以藥物控制而採手術治療
    後，經病理檢查而得知，且縱被上訴人甲○○、乙○○於92
    年5 月28日至同年7 月23日期間，為上訴人為頸部超音波檢
    查，且發現甲狀腺癌腫瘤的存在，依據現行的治療共識，上
    訴人仍須接受甲狀腺全切除手術等情，業如前揭2 鑑定書所
    載。再者，上訴人亦未能舉證證明其於92年5 月間即已有罹
    患甲狀腺瘤或甲狀腺癌之表徵出現，是上訴人經被上訴人甲
    ○○、乙○○治療後，其甲狀腺功能既已有所改善，尚難以
    上訴人在其他醫院為超音波檢查或開刀治療偶然發現有甲狀
    腺癌，而認被上訴人甲○○、乙○○未為超音波等檢驗或為
    開刀治療，即有判斷及處置上之疏失。故依上訴人之病史及
    發病症狀，實不足以判定病患有罹患甲狀腺癌疾病之可能，
    上訴人主張被上訴人甲○○將其「甲狀腺機能亢進」誤診為
    「早發性心臟病」，並治療2 年，直至上訴人於92年5 月12
    日至德安診所驗血確定為「甲狀腺機能亢進」，而被上訴人
    甲○○於92年5 月16日亦確定其係罹患「甲狀腺機能亢進」
    ，然被上訴人甲○○、乙○○竟未對上訴人為更審慎之檢驗
    ，因未為進一步之檢查而即時發現，致其之甲狀腺症狀惡化
    轉變為癌症，導致其甲狀腺全切除，實有醫療上判斷及處置
    之重大疏失云云，核無足取。
（二）上訴人能否請求被上訴人連帶賠償? 如可，則得請求賠償
      之金額為何？
    查，被上訴人甲○○、乙○○對上訴人所為之診查，應為一
    般專業醫師所為之適當處置程序，且依上訴人之病史及發病
    症狀，被上訴人甲○○、乙○○所為符合醫療常規之處置尚
    無法判定上訴人有罹患甲狀腺機能疾病或甲狀腺癌，是其等
    所為之檢查、處置程序難謂有判斷及處置上之疏失，已如前
    述，則被上訴人岡山醫院自無違反消費者保護法第7 條第1
    項、醫療法第81條、第82條第1 項之處置標準。從而，上訴
    人依據侵權行為及醫療契約不完全給付之法律關係，請求被
    上訴人應連帶賠償減少勞動能力損失1,000,000 元及精神慰
    撫金2,000,000 元，即屬無據。
六、綜上所述，上訴人本於消費者保護法第7 條第1 項、醫療法
    第81條、第82條第1 項之適當處置標準、民法第184 條、第
    185 條第1 項侵權行為之規定，及民法第227 條、第227 條
    之1 不完全給付之規定，請求被上訴人連帶給付上訴人3,00
    0,000 元（包括減少勞動能力損失1,000,000 元及精神慰藉
    金2,000,000 元）及自起訴狀繕本送達翌日起至清償日止，
    按年息5%計算之利息，為無理由，不應准許。其假執行之聲
    請亦失所附麗，應併予駁回。原審就上開部分為上訴人敗訴
    之判決，及駁回其假執行之聲請，並無不合。上訴意旨指摘
    原判決不當，求予廢棄改判，為無理由，應予駁回。
七、本件事證已臻明確，兩造其餘攻擊防禦方法於本件判決結果
    不生影響，故不再一一論述，併此明。
八、據上論結，本件上訴為無理由，依民事訴訟法第449 條第1
    項、第78條，判決如主文。
中　　華　　民　　國　　96　　年　　10　　月　　31　　日
                            民事第三庭
                                審判長法官  張國彬
                                法      官  吳登輝
                                法      官  鄭月霞
以上正本證明與原本無異。
如對本判決上訴，須於判決送達後20日內向本院提出上訴狀，其
未表明上訴理由者，應於上訴後20日內向本院提出上訴理由書（
均須按他造當事人之人數附繕本）。上訴時應提出委任律師或具
有律師資格之人之委任狀，並依附註條文規定辦理。
中　　華　　民　　國　　96　　年　　10　　月　　31　　日
                                書  記  官  吳新貞
附註：
民事訴訟法第466 條之1 ：
對於第二審判決上訴，上訴人應委任律師為訴訟代理人，但上訴
人或其法定代理人具有律師資格者，不在此限。
上訴人之配偶、三親等內之血親、二親等內之姻親，或上訴人為
法人、中央或地方機關時，其所屬專任人員具有律師資格並經法
院認適當者，亦得為第三審訴訟代理人。
第1 項但書及第2 項情形，應於提起上訴或委任時釋明之。
